【裁判字號】    97,訴,379
【裁判日期】    970812
【裁判案由】    所有權移轉登記
【裁判全文】
臺灣高雄地方法院民事判決               97年度訴字第379號
原      告  乙○○
訴訟代理人  歐陽志宏    律師
被      告  丙○○
上列當事人間所有權移轉登記事件，本院於民國97年7 月29日言
詞辯論終結，判決如下：
    主  文
被告應於原告代為清償民國九十四年九月十五日向合作金庫銀行
股份有限公司所借新台幣柒佰伍拾萬元中之新台幣伍佰柒拾陸萬
壹仟陸佰陸拾元，並償還新台幣伍拾萬壹仟壹佰拾陸元及如
附表二所示利息之同時，將高雄縣岡山鎮○○段第八六一號、第
八六一之一號、第八六一之八號、第八六一之九號、第八六一之
十號土地及坐落上開第八六一號、第八六一之一號土地上之建號
第五四０號即門牌號碼高雄縣岡山鎮警悟巷三之一號建物所有權
全部移轉登記予原告。
訴訟費用由被告負擔。
    事實及理由
一、原告主張：高雄縣岡山鎮○○段第861 號、第861-1 號、第
    861-9 號、第861-10號土地（下稱第861 號土地、第861- 1
    號土地、第861-9 號土地、第861-10號土地）及坐落第861
    號土地、第861-1 號土地上之建號第540 號即門牌號碼高雄
    縣岡山鎮警悟巷3 之1 號建物（下稱系爭建物），原屬伊所
    有，於遭法院拍賣時，經徵得伊女兒即被告同意，委請被告
    向法院標回，並借名登記於被告名下，但仍由伊保有處分及
    收益權，又坐落同段第861-8 號土地（下稱861-8 號土地）
    為伊所有，於民國88年8 月間借名登記於訴外人即伊女婿劉
    政賢名下，因被告表示有連同上開土地、建物一併貸款之必
    要，乃轉借名登記於被告名下，詎被告竟未盡子女之孝道，
    伊為免往後繼承之糾紛，爰以本起訴狀繕本之送達，為終止
    借名登記契約之意思表示，訴請被告將上開土地、建物移轉
    登記返還。並聲明：(一)被告應將其所有第861- 8號土地所有
    權全部，辦理移轉登記予原告；(二)被告應將其所有第861 號
    土地、第861-1 號土地所有權全部及坐落其上之系爭建物所
    有權全部，辦理移轉登記予原告；(三)被告應將其所有第861-
    9 號、第861-10號土地所有權全部，辦理移轉登記予原告。
二、被告抗辯：第861-8 號土地係伊出資向劉政賢購買，與原告
    無關；另第861 號、第861-1 號、第861-9 號、第861-10號
    土地及系爭建物，係因原告信用有問題，而委由伊籌措款項
    購買，以免遭第三人拍定取得，伊於籌得款項並購買後，即
    登記在伊名下，並非由原告出資購買，如原告可償還因代為
    標買所支出之費用及95年至97年代繳之地價稅、房屋稅，並
    依約代償兄長所積欠之新台幣（下同）290 萬元債務，償還
    之同時，伊同意移轉登記返還予原告。並聲明：原告之訴駁
    回。
三、本件兩造之不爭執事項及爭執事項：
  (一)不爭執事項：
    1.第861-8 號土地，原登記原告名下，於88年8 月20日以買
      賣為原因，移轉登記為原告女婿即被告大姊夫劉政賢所有
      ，再於94年7 月29日，以買賣為原因，移轉登記為被告所
      有，並於94年9 月12日設定最高限額抵押權900 萬元予合
      作金庫商業銀行股份有限公司（下稱合作金庫銀行），並
      有異動索引1份附卷可稽（詳卷第6頁）。
    2.原告委請被告於法院拍賣程序，向法院標買第861 號、第
      861- 1號、第861- 9號、第861-10號土地及系爭建物，並
      訂有承諾書1 份（下稱系爭承諾書），上開不動產於94年
      9 月12日以買賣為原因，移轉登記為被告所有，並有承諾
      書1 份、土地登記謄本4 份、建物登記謄本1 份附卷可按
      （詳卷第10頁至第15頁）。
    3.第861-8 號、第861 號、第861-1 號、第861- 9號、第
      861-10號土地及系爭建物於94年9 月12日，共同設定最高
      限額抵押權900 萬元以擔保被告對合作金庫銀行之債權，
      並有土地登記謄本4 份、建物登記謄本、抵押權設定申請
      書各1 份附卷可憑（詳卷第11頁至第15頁、第100 頁至第
      103 頁）。
  (二)爭執事項：
    1.兩造就第861-8 號土地是否有借名登記關係存在？
    2.原告可否依借名登記契約終止後之法律關係請求被告移轉
      第861 號、第861- 1號、第861- 9號、第861-10號土地及
      系爭建物之所有權？
四、就上開爭執事項本院分述判斷意見如下：
  (一)兩造就第861-8 號土地是否有借名登記關係存在：
    1.依證人即原告之子及被告之兄甲○○證稱略以：第861-8
      號土地為伊所購買，因伊本身有債務關係，準備移轉登記
      予原告養老，但原告亦有債務及保證關係，才會借名登記
      於原告女婿劉政賢名下，嗣後因創業失敗，原告移轉登記
      於伊名下，嗣後又移轉登記於伊妻名下之第861 號、第
      861- 1號、第861- 9號、第861-10號土地及系爭建物被查
      封拍賣，開家庭會議，協議由被告出面標買，因被告需向
      銀行借錢，才請原告將第861-8 號土地一併登記於被告名
      下，用以貸款等語（詳卷第153 頁至第155 頁），經核證
      人與兩造關係密切，且依其所證購買第861-8 號土地供原
      告養老，標買土地事先經家庭會議，對上開登記事宜自可
      能知悉，且所證與第861-8 號土地移轉登記及設定抵押權
      之情形相符（詳卷第6 頁、第7 頁異動索引），自堪信為
      真實，則第861-8 號土地僅係由原告提供登記於被告名下
      ，供作貸款抵押擔保用之事實，應可認定，被告雖辯稱向
      劉政賢購買該土地，但既不願聲請傳劉政賢加以證明（詳
      卷第139 頁），亦未提出購買之資金證明，所辯自不足採
      信。另依目前土地登記實務，常因避稅之考量，或當事人
      不願顯示真正之移轉原因，登記原因非必與事實相符，此
      由證人係提供第861-8 號土地供原告養老，並由原告借名
      登記於劉政賢名下，然原告、劉政賢登記取得該土地之原
      因卻均登記為買賣即可得知（詳卷第6 頁異動索引），是
      依被告所提出之第861-8 號土地移轉契約書所示，雖記載
      系爭土地係由劉政賢出賣予被告（詳卷第159 頁至第162
      頁），惟尚難依該記載逕認第861-8 號土地非由原告借名
      登記於被告名下，況依該移轉契約書所示，買賣價金為
      1,448, 985元，非被告所辯之160 萬元（詳卷第139 頁筆
      錄），足證該移轉契約書所載非盡真實，自難為被告有利
      之證明，併予敘明。
    2.兩造既不爭執原告委請被告於法院拍賣程序，向法院標買
      第861 號、第861- 1號、第861- 9號、第861-10號土地及
      系爭建物，並訂有系爭承諾書，被告並以上開土地、建物
      及第861-8 號土地共同設定最高限額抵押權900 萬元向合
      作金庫銀行貸款750 萬元（下稱系爭貸款），且依兩造訂
      定之系爭承諾書記載：「本人（指被告）承諾以本人名義
      代為標回坐落高落高雄縣岡山鎮壽天里警悟巷3-1 號土地
      及房屋1 棟，標回後房貸利息由本棟房屋租賃收入支出，
      待房屋出售後償還全部及償還本人290 萬元正，但本棟房
      屋的收益、處分權由乙○○先生全權決責」等語（詳卷第
      10頁），又原告提供第861-8 號土地登記於被告名下，供
      作貸款抵押擔保，已如前述，則原告除委託被告代為標買
      第861 號、第861- 1號、第861- 9號、第861-10號土地及
      系爭建物外，並與被告成立借名登記契約，除將上開土地
      、建物借名登記於被告名下外，並將第861-8 號土地亦借
      名登記於被告名下，使原告得以標買之土地、建物及第
      861-8 號土地一併向銀行借款，以因應標買及登記之相關
      支出，應可認定。
  (二)原告訴請被告移轉第861 號、第861- 1號、第861- 9號、第
    861-10號土地及系爭建物之所有權有無理由：
    1.按買受人將其出資買受之不動產，登記於他人名下，而該
      他人自始未有管理、使用、處分之權限，上開權限仍屬於
      買受人之無名契約，可稱為借名登記契約，如未違反法律
      之強制規定或公序良俗，依契約自由之原則，仍有效力，
      性質與委任契約類同，如無約定，應類推適用委任關係之
      規定，此有最高法院91年度台上字第1871號判決意旨可資
      參照。而如上所述，兩造間所成立者，非僅第861 號、第
      861-1 號、第861-8 號、第861- 9號、第861-10號土地及
      系爭建物之借名登記契約，尚含代為標購除第861-8 號土
      地以外不動產之委任契約，且上開借名登記及委任標買間
      關係密切，訂約時顯係一併規劃考量，則自應視為一整體
      之契約關係（下稱系爭契約關係），則依上所述，兩造在
      系爭契約關係間之權利義務關係，均應適用或類推適用委
      任關係之規定。
    2.次按受任人因處理委任事務，所收取之金錢、物品及孳息
      ，應交付於委任人；受任人以自己之名義，為委任人取得
      之權利，應移轉於委任人；當事人之任何一方，得隨時終
      止委任契約，民法第541 條、第549 條第1 項分別定有明
      文。本件原告既已於起訴狀表達終止系爭契約關係之意思
      ，且起訴狀繕本已送達被告（詳卷第3 頁起訴書、卷第21
      頁送達證書），依上規定所示，系爭契約關係自已終止，
      則原告訴請被告將依系爭契約關係代為標買及借名登記之
      第861 號、第861-1 號、第861-8 號、第861- 9號、第
      861-10號土地及系爭建物移轉登記返還，依法自無不合。
    3.再按受任人因處理委任事務，支出之必要費用，委任人應
      償還之，並付自支出時起之利息；受任人因處理委任事務
      ，負擔必要費用者，得請求委任人代為清償，民法第546
      條第1 項、第2 項定有明文；又因契約互負債務者，於他
      方未為對待給付前，得拒絕自己之給付，民法第264 條第
      1 項前段亦有明訂。本件兩造既不爭執本件標買係另委請
      代書辦理，標得後再移轉登記於被告名下，且因此標買共
      支出標買費用連同代書費、稅費、規費、房屋火險等一切
      相關費用合計5,761,663 元（詳卷第126 頁原告所提出被
      告記載之費用明細，及卷第140 頁筆錄），該部分費用係
      被告以系爭貸款支應（詳卷第140 頁），則系爭貸款本金
      在5,761,663 元之範圍內，應認係被告因系爭契約關係所
      負擔之必要債務，依上規定所示，應由原告代被告清償。
      又兩造亦不爭執嗣後被告並就上開土地、建物支出地價稅
      、房屋稅共25,191元，支出因貸款所需之火險、地震險保
      費共4,782 元（詳卷第171 頁、第172 頁），且依合作金
      庫銀行函及所附繳款明細（詳卷第166 頁至第168 頁）所
      示，被告為原告支出如附表一所示之系爭貸款利息共471,
      163 元，上開合計501,136 元（25,191＋4,782 ＋471,16
      3 ＝501,136） ，核屬被告因處理系爭契約關係事務所支
      出之必要費用，依上規定所示，原告亦應償還並付自支出
      時起之利息，且因兩造並未約定利率，依民法第203 條規
      定，利息自應以週年利率5 ％計算之，而被告繳交利息之
      時間、金額詳如附表，另被告雖未說明繳交上開地價稅、
      房屋稅、保費之時間並提出證據加以證明，惟被告既已支
      出該部分費用，則上開被告支出地價稅、房屋稅、保費合
      計29,973元部分，僅得認係於兩造不爭執有該項必要費用
      支出之辯論期日即97年7 月29日所支出，則原告應付利息
      詳如附表二所示。被告就上開原告應代為償還及償還部分
      所為同時履行之抗辯，自無不合。
    4.被告另辯稱系爭貸款750 萬元扣除5,761,663 元部分，兩
      造約定為原告應給付被告之報酬，但為原告所否認。經核
      兩造間既為父女關係，原告委任被告代為標買土地、房屋
      及借名登記，自非必約定報酬，而被告就其主張有利於己
      之報酬約定事實，既未提出證據加以證明，該主張自難認
      為真實，則系爭貸款超過5,761,663 元部分，自難認亦屬
      被告為原告所負擔之債務，被告抗辯原告應於移轉登記之
      同時代償該部分債務，自無可採。
    5.被告又辯稱依系爭承諾書之約定，原告應代償甲○○前向
      伊所借290 萬元借款債務，而該借款債務僅於96年11月28
      日償還810 萬元，而算迄96年11月28日該債務之本金、利
      息、遲延利息、違約金合計為11,833,450元，該債務尚未
      完全清償，被告依原告所訴移轉登記之時，原告應同時給
      付該部分尚未償還之債務，惟為原告所否認，主張該債務
      係由甲○○提供許瑜君名下之不動產設定抵押供擔保，並
      以甲○○實際經營之金松營造工程有限公司名義向被告借
      用，該借款已清償完畢，設定供擔保之抵押權已塗銷。經
      查，該290 萬元借款確如原告主張之方式於89年9 月25日
      所借，借款期間6 個月，利息以週年利率5 ％計算，遲延
      利息依原訂利息另加計20％，違約金以每日每百元1 角計
      算，有被告提出之抵押權設定契約書附卷可稽（詳卷第62
      頁至第64頁），則該借款自89年9 月25日起至96年11月28
      日止之應付利息為1,234,725 元（2,900,000 ×《5 ％×
      1/2 ＋5 ％×1.2 ×【6 ＋248/365 】》＝1,234,725 ，
      元以下四捨五入），又約定之違約金過高者，法院得減至
      相當之數額，民法第252 條定有明文，而依目前金融機構
      借款違約金之約定，多數為逾期6 個月內以約定利率10％
      計付，超過6 個月部分以約定利率20％計付，兩造約定之
      違約金以每日每百元1 角計付，經核為週年利率36.5％（
      0.1 ×365 ÷100 ＝36.5％），明顯過高，審酌上開金融
      機構之違約金約定，民間借款約定之利息、違約金通常較
      高，及
      本件借款約定之利率等因素，本院認本件借款之違約金以
      減至依週年利率5 ％計算為適當，則應付之違約金為
      968,521 元（2,900,000 ×5 ％×【6 ＋248/365 】＝
      968,521 ，元以下四捨五入），則第861-8 號土地買受人
      96年11月28 日 代償時，本件借款之本金、利息及違約金
      合計為5,103,24 6元（2,900,000 ＋1,234,725 ＋
      968,521 ＝5,103,246） ，被告既自承代償金額為810 萬
      元（詳卷第61頁清償明細表），則本件借款債務已完全清
      償甚明，被告辯稱仍未完全清償，自無可採，且該借款債
      務既已完全清償，被告同時履行之抗辯即無理由，就該部
      分債務如仍屬存在，可否為同時履行之抗辯，本院自無庸
      另再加以判斷，附此敘明。
五、綜上所述，原告訴請被告應將第861 號、第861-1 號、第86
    1-8 號、第861-9 號、第861-10號土地及系爭建物移轉登記
    予伊，被告所為原告應代為償還94年9 月15日向合作金庫銀
    行所借5,761,663 元，並償還501,136 元及如附表二所示利
    息之同時履行抗辯，依法均無不合，應予准許，被告其餘同
    時履行之抗辯，尚無理由。
六、據上論結，本件原告之訴為有理由，依民事訴訟法第78條，
    判決如主文。
中    華    民    國    97    年    8     月    12    日
                  民事第三庭    法  官  鄭峻明
正本係照原本作成。
如不服本判決，應於送達後20日內，向本院提出上訴狀並表明上
訴理由，如於本判決送達前提起上訴者，應於判決送達後10日內
補提上訴理由書（須附繕本）。
中    華    民    國    97    年    8     月    12    日
                                書記官  莊豐源
附表一：
┌──┬──────────────┬────────┬──────┬──────┐
│編號│計息期間（民國，本金新台幣伍│利率            │代付利息（新│繳息日（民國│
│    │佰柒拾陸萬壹仟陸佰陸拾元）│                │台幣，元以下│）          │
│    │                            │                │四捨五入）  │            │
├──┼──────────────┼────────┼──────┼──────┤
│ 1  │94年9月15日至94年10月15日   │週年利率：2.4％ │11,523      │94年10月17日│
├──┼──────────────┼────────┼──────┼──────┤
│ 2  │94年10月16日至94年11月15日  │週年利率：2.4％ │11,523      │94年11月15日│
├──┼──────────────┼────────┼──────┼──────┤
│ 3  │94年11月16日至94年12月15日  │週年利率：2.4％ │11,523      │94年12月15日│
├──┼──────────────┼────────┼──────┼──────┤
│ 4  │94年12月16日至95年1月15日   │週年利率：2.5％ │12,003      │95年1月16日 │
├──┼──────────────┼────────┼──────┼──────┤
│ 5  │95年1 月16日至95年2月15日   │週年利率：2.5％ │12,003      │95年2月15日 │
├──┼──────────────┼────────┼──────┼──────┤
│ 6  │95年2 月16日至95年3月15日   │週年利率：2.5％ │12,003      │95年3月15日 │
├──┼──────────────┼────────┼──────┼──────┤
│ 7  │95年3 月16日至95年4月15日   │週年利率：2.6％ │12,484      │95年4月17日 │
├──┼──────────────┼────────┼──────┼──────┤
│ 8  │95年4 月16日至95年5月15日   │週年利率：2.6％ │12,484      │95年5月15日 │
├──┼──────────────┼────────┼──────┼──────┤
│ 9  │95年5 月16日至95年6月15日   │週年利率：2.6％ │12,484      │95年6月15日 │
├──┼──────────────┼────────┼──────┼──────┤
│ 10 │95年6 月16日至95年7月15日   │週年利率：2.67％│12,820      │95年7月17日 │
├──┼──────────────┼────────┼──────┼──────┤
│ 11 │95年7 月16日至95年8月15日   │週年利率：2.67％│12,820      │95年8月15日 │
├──┼──────────────┼────────┼──────┼──────┤
│ 12 │95年8 月16日至95年9月15日   │週年利率：2.67％│12,820      │95年9月15日 │
├──┼──────────────┼────────┼──────┼──────┤
│ 13 │95年9 月16日至95年10 月15日 │週年利率：2.74％│13,156      │95年10月16日│
├──┼──────────────┼────────┼──────┼──────┤
│ 14 │95年10月16日至95年11 月15日 │週年利率：2.74％│13,156      │95年11月15日│
├──┼──────────────┼────────┼──────┼──────┤
│ 15 │95年11月16日至95年12月15日  │週年利率：2.74％│13,156      │95年12月15日│
├──┼──────────────┼────────┼──────┼──────┤
│ 16 │95年12月16日至96年1 月15日  │週年利率：2.81％│13,492      │96年1月15日 │
├──┼──────────────┼────────┼──────┼──────┤
│ 17 │96年1 月16日至96年2 月15日  │週年利率：2.81％│13,492      │96年2月15日 │
├──┼──────────────┼────────┼──────┼──────┤
│ 18 │96年2 月16日至96年3 月15日  │週年利率：2.81％│13,492      │96年3月15日 │
├──┼──────────────┼────────┼──────┼──────┤
│ 19 │96年3 月16日至96年4 月15日  │週年利率：2.84％│13,636      │96年4月16日 │
├──┼──────────────┼────────┼──────┼──────┤
│ 20 │96年4 月16日至96年5 月15日  │週年利率：2.84％│13,636      │96年5月15日 │
├──┼──────────────┼────────┼──────┼──────┤
│ 21 │96年5 月16日至96年6 月15日  │週年利率：2.84％│13,636      │96年6月15日 │
├──┼──────────────┼────────┼──────┼──────┤
│ 22 │96年6 月16日至96年7 月15日  │週年利率：2.87％│13,780      │96年7月16日 │
├──┼──────────────┼────────┼──────┼──────┤
│ 23 │96年7 月16日至96年8 月15日  │週年利率：2.87％│13,780      │96年8月15日 │
├──┼──────────────┼────────┼──────┼──────┤
│ 24 │96年8 月16日至96年9 月15日  │週年利率：2.87％│13,780      │96年9月17日 │
├──┼──────────────┼────────┼──────┼──────┤
│ 25 │96年9 月16日至96年10月15日  │週年利率：3.37％│16,181      │96年10月15日│
├──┼──────────────┼────────┼──────┼──────┤
│ 26 │96年10月16日至97年11月15日  │週年利率：3.3％ │15,845      │96年11月15日│
├──┼──────────────┼────────┼──────┼──────┤
│ 27 │96年11月16日至97年12月15日  │週年利率：3.3％ │15,845      │96年12月17日│
├──┼──────────────┼────────┼──────┼──────┤
│ 28 │96年12月16日至97年1 月15日  │週年利率：3.3 ％│15,845      │97年1月15日 │
├──┼──────────────┼────────┼──────┼──────┤
│ 29 │97年1 月16日至97年2 月15日  │週年利率：3.38％│16,229      │97年2月15日 │
├──┼──────────────┼────────┼──────┼──────┤
│ 30 │97年2 月16日至97年3 月15日  │週年利率：3.38％│16,229      │97年3月17日 │
├──┼──────────────┼────────┼──────┼──────┤
│ 31 │97年3 月16日至97年4 月15日  │週年利率：3.38％│16,229      │97年4月15日 │
├──┼──────────────┼────────┼──────┼──────┤
│ 32 │97年4 月16日至97年5 月15日  │週年利率：3.46％│16,613      │97年5月15日 │
├──┼──────────────┼────────┼──────┼──────┤
│ 33 │97年5 月16日至97年6 月15日  │週年利率：3.46％│16,613      │97年6月16日 │
├──┼──────────────┼────────┼──────┼──────┤
│ 34 │97年6 月16日至97年7 月15日  │週年利率：3.51％│16,852      │97年7月15日 │
├──┼──────────────┼────────┴──────┴──────┤
│ 35 │ 合                   計    │471,163                                     │
└──┴──────────────┴──────────────────────┘
附表二：
┌──┬─────────────┬─────────────┐
│編號│金額                      │利息（自下列之日起至清償日│
│    │                          │止，按週年利率5 ％計算）  │
├──┼─────────────┼─────────────┤
│ 1  │如附表一各代付利息欄所示  │如附表一各繳息日欄所示    │
├──┼─────────────┼─────────────┤
│ 2  │新台幣貳萬玖仟玖佰柒拾元│民國97年7月29日           │
└──┴─────────────┴─────────────┘


司法院資訊處製作；財團法人民間司法改革基金會備份。
